最高法院刑事判決　　　　　　　　　　　　　　　八十八年度台上字第七二五六號
　　上　 訴　 人　台灣高等法院台南分院檢察署檢察官
　　上訴人即被告　甲○○
右上訴人等因被告妨害自由案件，不服台灣高等法院台南分院中華民國八十六年十一
月六日第二審更審判決（八十六年度上更(二)字第二八○號，起訴案號：台灣台南地方
法院檢察署八十三年度營偵字第四二五號），提起上訴，本院判決如左：
    主  文
原判決撤銷，發回台灣高等法院台南分院。
    理  由
本件原判決認定：上訴人即被告甲○○與告訴人張金英為男女朋友關係，因發現告訴
人與黃勝基交往論及婚嫁，心生不滿，於民國八十三年二月十日晚十時許，在台南縣
新營市安百樂酒家，恫嚇告訴人若不順從，將對其家人、男友黃勝基不利等語，致告
訴人心生畏懼，脅迫強拉告訴人上其自用小客車，載至台南縣新營市不詳地址綽號「
黑甘」住處，拘禁達四十分鐘之久，並基於傷害犯意，以行動電話毆打告訴人頭部，
及腳踢其腹部，致告訴人右眼眶、右顴骨、鼻樑等處皮下瘀血，再將告訴人押往其同
市○○街十七之四號租住處，剝奪告訴人之行動自由，迄至翌（十一）日上午十一時
許，告訴人乘其洗澡注意力鬆懈之際，趁隙逃離，並請黃勝基陪同至省立新營醫院住
院治療，嗣於同年月十三日晚十時許向醫院請假返回黃勝基住處。被告基於妨害自由
及傷害之概括犯意，於同月十四日凌晨零時三十分許，至同縣後壁鄉平安村五十七之
三號二樓黃勝基住處，趁鐵門未關而侵入，以行動電話毆打黃勝基（侵入住宅及傷害
部分未據黃勝基告訴）及告訴人頭部，並強押告訴人下樓，且恐嚇黃勝基，使之心生
畏懼（恐嚇部分業經判處罪刑確定），遂不敢阻止被告帶走告訴人。被告將告訴人押
上其自用小客車後，持所有螺絲起子一把及上開行動電話毆打告訴人頭、手臂，致告
訴人左眼眶、左顴骨、左前額、左耳、左、右大腿、右膝、右前頸、左後腰等處受傷
，並將告訴人載至上開租住處，剝奪告訴人行動自由。另載至同縣東山鄉東河村吉貝
耍七十二號其父住處及上開租住處。迄至同年月十六日晚七時十五分許，經告訴人之
母張有會同警察至上開被告租住處，將告訴人帶離被告之控制等情，因而撤銷第一審
關於被告以強暴方法，剝奪人之行動自由部分判決，改判論處連續以非法方法，剝奪
人之行動自由罪刑，固非無見。
惟查：(一)、告訴人之陳述須無瑕疵，且就其他方面調查又與事實相符，始可採為科刑
之基礎。原判決認定被告於八十三年二月十日晚以恐嚇、傷害等方法剝奪告訴人之行
動自由，至翌日即同月十一日上午十一時許，告訴人始趁上訴人洗澡時逃離，並於是
日由黃勝基陪同前往省立新營醫院住院治療等情，係以告訴人之指述及卷附德興外科
診所及省立新營醫院之診斷書為依據。惟卷查德興外科診所及省立新營醫院出具之診
斷書，其中「推定受傷時間」分別為「據稱八十三年二月十三日下午二十三時三十分
左右、八十三年二月十六日下午十五時三十分左右」、「八十三年二月十二日、八十
三年二月十六日」（見警卷第二十一頁、原審更(二)卷第五十九頁），且省立新營醫院
之診斷書載明檢驗日期為「八十三年二月十二日、八十三年二月十六日」，並無於八
十三年二月十一日治療之記載，告訴人之陳述是否與事實相符，已非無疑。又遍閱全
部卷宗資料，有關被告毆打告訴人情節，除告訴人之指述及所提上開診斷書外，並無
其他證據，原判決理由謂尚有其他證據可資參佐，顯與卷證資料不符。原審未根究明
白，遽採告訴人之指述為判決之基礎，自難謂為適法。(二)、原判決認定被告於八十三
年二月十日毆打告訴人致右眼眶、右顴骨、鼻樑等處皮下瘀血，係依據德興外科診所
診斷之記載（省立新營醫院之診斷書無此記載），惟德興外科診所之診斷書所記載之
傷勢除上述右眼眶、右顴骨、鼻樑等三部位皮下瘀血外，尚有左眼眶、左顴骨、左前
額、左耳、左、右大腿、右膝、右前頸、左後腰等九處皮下瘀血，且未區分何處為何
日所受之傷害。原判決未說明依憑之證據，遽截取前三項認定為告訴人於八十三年二
月十日所受之傷害，後九項為同年月十三日所受之傷害，亦有認定事實不憑證據之違
法。(三)、刑法第三百零二條第一項所謂以其他非法方法，剝奪人之行動自由，係對於
同條項私行拘禁之補充規定，若於剝奪被害人之行動自由後將被害人拘禁於一定之處
所，繼續較久之時間，即屬私行拘禁，依主要規定優於補充規定之原則，自應以私行
拘禁論處，不應宣告補充規定之罪名。原判決僅認定被告第一次將告訴人拘禁在不詳
處所四十分鐘，再將之毆傷後押往其租住處剝奪告訴人之行動，至翌日告訴人始趁隙
逃離，第二次於八十三年二月十四日將告訴人毆傷後押往其租住處剝奪告訴人之行動
，至同年月十六日始由告訴人之母帶離等情，對於被告剝奪告訴人行動自由之方法，
究係拘禁？抑係拘禁外尚以其他非法方法置於自己實力支配之下而妨害告訴人之行動
自由？或單純以其他非法方法剝奪告訴人行動自由？並未明確認定詳予說明，遽論被
告連續以非法方法，剝奪人之行動自由罪刑，尤欠妥適。(四)、原判決理由稱「本審命
張金英提出省立新營醫院驗傷診斷書，該院即根據張金英就診病歷明確記載檢驗日期
為八十三年二月十二日、同年月十六日等字樣。推定受傷時間欄內亦記載前開相同日
期，此部分記載較為接近真實，尚可作為輔助判斷證據之用」，係以省立新營醫院驗
傷診斷書所記載之八十三年二月十二日、同年月十六日受傷時間為真實。與嗣所稱「
該份診斷書記載為『推定』受傷日期，原本即可以確實之反證予以推翻。張金英既然
於兩度遭強押時受被告毆打，其受傷時間復據張金英指證甚詳……自應以張金英實際
受傷時間為準」（見原判決理由五），係以告訴人指述之八十三年二月十日、同年月
十三日為受傷時間，迥異其情，亦有判決理由間相互矛盾之違法。以上或係上訴意旨
所指摘，或為本院得依職權調查之事項，應認原判決仍有撤銷發回更審之原因。
據上論結，應依刑事訴訟法第三百九十七條、第四百零一條，判決如主文。
中      華      民      國    八十八    年     十二     月      十六    日
                              最高法院刑事第十二庭
                                  審判長法官  陳  炳  煌
                                        法官  陳  正  庸
                                        法官  陳  世  雄
                                        法官  高  金  枝
                                        法官  賴  忠  星
      右正本證明與原本無異
                                              書  記  官
中      華      民      國    八十八    年     十二     月    二十一    日
